【裁判字號】    98,訴,400
【裁判日期】    990309
【裁判案由】    所有權移轉登記
【裁判全文】
臺灣雲林地方法院民事判決               98年度訴字第400號
原      告  午○○
法定代理人  寅○○
訴訟代理人  陳源濱律師
被      告  丁○○
            壬○○
            癸○○
            辛○○
            子○○
            甲○○
            乙○○
            辰○○○
            未○○○
            庚○○
            丙○○
            巳○○○
            戊○○
            己○○
            卯○○○
兼上列十四人共同
訴訟代理人  丑○○
上列當事人間請求辦理所有權移轉登記事件，本院於民國99年2
月23日言詞辯論終結，判決如下：
    主  文
被告丙○○、巳○○○、戊○○、己○○、卯○○○應就彼等之
被繼承人王鳳所遺附表所示土地公同共有之所有權，辦理繼承登
記。
被告丁○○、壬○○、癸○○、辛○○、子○○、甲○○、乙○○、丑○○、辰○○○、未○○○、庚○○、丙○○、巳○○○
、戊○○、己○○、卯○○○應將附表所示土地公同共有之所有
權移轉登記予原告。
訴訟費用新臺幣壹萬陸仟玖佰拾玖元由被告連帶負擔。
    事  實
甲、原告方面
壹、聲明：如主文所示
貳、陳述：
一、坐落雲林縣虎尾鎮○○段第1430地號土地（重劃前為353 地
    號），為原告午○○向訴外人黃庚購得，因原告當時尚未辦
    理寺廟登記，致無法登記所有權為原告名義，為確保寺產，
    乃由信徒推舉地方上最大姓氏及最有名望之信徒，即王春、
    黃春江二人為登記名義人，約定原告午○○將來於辦妥寺廟
    登記後，如欲更名登記為原告名義，並經原告通知歸還，王
    春、黃春江或其繼承人即應將所有權人更名登記為原告名義
    ，因而借用王春、黃春江名義，信託登記在王春、黃春江名
    下。
二、王春於57年7 月22日死亡，其繼承人未辦理繼承登記，而該
    土地共有人陳天懷於89年間提起土地分割共有物之訴，由鈞
    院以89年度虎簡字第8 號判決確定，被告丁○○、壬○○、
    癸○○、辛○○、子○○、甲○○、乙○○、丑○○、王鳳
    、辰○○○、未○○○、庚○○等12人應就被繼承人王春所
    遺埒內段1430號土地面積3991平方公尺，應有部分16分之2
    ，先辦理公同共有之繼承登記，並將分割後埒內段1430地號
    面積212.22平方公尺，同段1430之1 地號面積173 平方公尺
    ，各公同共有16分之2 ，同段1430之3 地號面積423.95平方
    公尺，公同共有1 分之1 （下稱系爭3 筆土地），分歸上開
    丁○○等12人取得，
三、茲因原告已辦妥寺廟登記，並於95年12月間欲辦系爭土地之
    更名登記，而通知被告丁○○等人歸還，被告丁○○等人全
    部同意後，送請雲林縣政府審查，發現被告丁○○簽名蓋章
    之切結書有錯誤，乃另寫一份正確內容之切結書要求簽名蓋
    章，卻遭被告丁○○拒絕，惟歸還系爭土地、更名登記為原
    告名義，既經被告丁○○等人同意，契約已因意思表示一致
    而成立，雙方均應受其拘束，不容任意否認（最高法院41年
    台上字第657 號判決）。
四、系爭3 筆土地係由原告出資向黃庚購得，借用王春名義，信
    託登記在王春名下，惟始終由原告管理使用，應屬於信託契
    約及借名登記契約，至為明顯，因被告丁○○迄今仍拒絕另
    寫一份正確內容之切結書並簽名蓋章，故提起本件之訴，並
    以本起訴狀繕本之送達，為終止信託契約及借名登記契約之
    意思表示，則信託契約及借名登記契約終止後，被告等即應
    將系爭3 筆土地返還原告。
五、又因王春之繼承人王鳳於96年9 月11日死亡，其繼承人即被
    告丙○○、巳○○○、戊○○、己○○、卯○○○，未辦理
    繼承登記，有礙返還系爭土地，因此請求先辦理繼承登記後
    ，辦理所有權移轉登記與原告。
乙、被告方面
壹、丁○○部分：
一、聲明
  (一)原告之訴駁回。
  (二)訴訟費用由原告負擔。
二、陳述：
  (一)系爭土地為崛頭里先民推舉王春登記為所有權人，現蓋崛頭
    里里民活動中心，供里民使用。
  (二)土地買了之後才蓋午○○，土地和廟是不一樣的，後來他們
    用信託的方式說是以廟產來買土地，這不對。土地是里民的
    財產，不是原告午○○的財產。
貳、其餘被告部分：（除被告丁○○外）
    均同意將土地移轉登記還給原告，那是午○○的公地，只是
    當初登記在王春的名下。
    理  由
壹、兩造不爭執事項：
    雲林縣虎尾鎮○○段第1430地號土地重劃前為353 地號，王
    春為該土地登記名義人，並非實際之所有權人，且該土地嗣
    經本院89年度虎簡字第8 號判決共有物分割確定，分割出系
    爭3 筆土地。
貳、兩造爭執之事項：
一、系爭3 筆土地是否為原告所購並信託或借名登記於王春名下
    ？
二、原告得否請求被告移轉系爭3 筆土地公同共有所有權予原告
    ？
、法院的判斷：
一、系爭3 筆土地為原告所購並借名登記於王春名下：
  (一)按民事訴訟法第五十六條第一項第一款，所謂共同訴訟人中
    一人之行為，有利益於共同訴訟人或不利益於共同訴訟人，
    係指於行為當時就形式上觀之，有利或不利於共同訴訟人而
    言。非指經法院審理結果有利者其效力及於共同訴訟人，不
    利者其效力不及於共同訴訟人而言（最高法院52年台上字第
    1930號判例參照）。本件被告16人中，除被告丁○○以外之
    其餘15人均於言詞辯論時聲明同意原告之請求，並均承認系
    爭3 筆土地均屬原告所有，而信託或借名登記在黃春江及被
    告之被繼承人王春名下，依前揭判例意旨，乃屬就形式觀察
    ，對被告全體不利益之事項，故不發生認諾與自認之效力，
    先予敘明。
  (二)原告之主張，已據其提出土地登記謄本、雲林縣寺廟登記表
    、王春與王鳳繼承系統表、繼承人與被繼承人戶籍謄本、壬○○、癸○○、辛○○、子○○、甲○○、乙○○、丑○○
    、王鳳、辰○○○、未○○○、庚○○等11人同意移轉系爭
    土地所有權返還原告之切結書及印鑑證明、本院89年度虎簡
    字第8 號民事判決等原本或影本為證，且按諸經驗法則，若
    非系爭3 筆土地確屬原告所有，而借名登記在黃春江及被告
    之被繼承人王春名下，則被告16人中除被告丁○○以外之其
    餘15人，斷不可能予以承認，並同意原告之請求，從而本件
    原告主張之事實，自堪信為實在。
二、原告得請求被告移轉系爭3 筆土地公同共有之所有權：
  (一)按借名登記契約係以出名者之名義登記為標的物之所有權人
    ，契約終止時，出名者有返還標的物之義務，如契約有明定
    ，即以該約定為請求權基礎，反之，如契約未約定，則因借
    名登記契約為無名契約，其性質與委任契約相似，應可類推
    適用民法上有關委任契約之相關規定（最高法院94年台上字
    第953 號判決意旨參照）。
  (二)系爭3 筆土地為原告所購並借名登記於王春名下，已如前述
    ，被告16人既係繼受被繼承人王春之權利義務，自亦承受出
    借名義人之地位。依民法第549 條第01項規定，當事人之任
    何一方，得隨時終止委任契約，則本件原告主張以起訴狀繕
    本送達於被告為終止借名契約之意思表示，即屬有據。而該
    起訴狀繕本已送達於被告並經被告16人到庭為言詞辯論，故
    兩造間關於系爭3 筆土地之借名契約，最遲至本院99年2 月
    23日之言詞辯論期日通知書送達於全體被告時即終止，被告
    16人即負有移轉系爭3 筆土地所有權返還原告之義務。
三、復按所有權移轉登記屬處分行為之一種，凡因繼承於登記前
    已取得不動產物權者，其取得雖受法律之保護，不以其未經
    繼承登記而否認其權利，但繼承人如欲將其因繼承而取得公
    同共有之遺產為所有權移轉登記，因屬於處分行為，依民法
    第七百五十九條規定，自非先經繼承登記不得為之。故對於
    未辦繼承登記之公同共有遺產提起請求移轉登記之訴，合併
    請求先辦理繼承登記，於辦理繼承登記後再為移轉登記，尚
    符合訴訟經濟之原則，為法之所許（最高法院70年台上字第
    1208號判決意旨參照）。本件被告丙○○、巳○○○、戊○○、己○○、卯○○○為王鳳之繼承人，就系爭3 筆土地公
    同共有所有權尚未辦理繼承登記，從而原告為請求所有權移
    轉登記之必要，一併訴請被告丙○○、巳○○○、戊○○、
    己○○、卯○○○先行辦理系爭3 筆土地之繼承登記，核屬
    正當，應予准許。
四、從而，原告主張兩造間存有借名契約，並以起訴狀繕本送達
    被告為終止該借名契約之意思表示，進而請求被告移轉系爭
    3 筆土地如附表所示公同共有之所有權返還原告，為有理由
    ，應予准許。
五、本件既依上述理由而為判決，兩造其餘主張及舉證，與上開
    論斷無涉或無違，不再一一審酌。
肆、訴訟費用負擔之依據：民事訴訟法第85條第2項。
中    華    民    國    99    年    3     月    9     日
                  民事第一庭    法  官  邱瑞裕
以上正本係照原本作成
如對本判決上訴，須於判決送達後20日內向本院提出上訴狀
中    華    民    國    99    年    3     月    9     日
                                書記官  陳文明
~F0
附表：
┌──────────────┬──┬─────────┬─────┬────┐
│土地座落                    │地目│     面   積      │權利範圍  │備註    │
│                            │    │（單位：平方公尺）│          │        │
├──────────────┼──┼─────────┼─────┼────┤
│雲林縣虎尾鎮○○段1430地號  │建  │212.22            │公同共有十│        │
│                            │    │                  │六分之二  │        │
├──────────────┼──┼─────────┼─────┼────┤
│雲林縣虎尾鎮○○段1430-1地號│建  │173               │公同共有十│        │
│                            │    │                  │六分之二  │        │
├──────────────┼──┼─────────┼─────┼────┤
│雲林縣虎尾鎮○○段1430-3地號│建  │423.95            │公同共有全│        │
│                            │    │                  │部        │        │
└──────────────┴──┴─────────┴─────┴────┘

司法院資訊處製作；財團法人民間司法改革基金會備份。
